臺灣士林地方法院民事判決
110年度訴字第637號
原      告  江羽倫
訴訟代理人  劉上銘律師
複  代理人  石金堯律師
被      告  江斐雯
            江夢馨
            江幸容
共      同
訴訟代理人  黃啟銘律師
上列當事人間請求返還不當得利等事件，本院於民國111年9月30
日言詞辯論終結，判決如下：
    主  文
原告之訴及假執行之聲請均駁回。
訴訟費用由原告負擔。
    事實及理由
壹、程序方面
　　按訴狀送達後，原告不得將原訴變更或追加他訴，但擴張或
    減縮應受判決事項之聲明者，不在此限。民事訴訟法第255
    條第1項第3款定有明文。查原告起訴時聲明第1項原請求被
    告連帶給付新臺幣（下同）165萬元之本息（見109年度士司
    調卷第64號卷第8-9頁），嗣變更上開請求之本金為1,464萬
    元（見本院卷五第60頁），乃擴張應受判決事項之聲明，尚
    無不合，應予准許。
貳、實體方面
一、原告主張：緣訴外人即原告父親江煌山於民國56年8月31日
    取得臺北市○○區市○段0○段000○號建物（門牌號碼臺北市○○
    區○○路00號；下稱系爭房屋）之所有權，江煌山嗣於93年間
    與被告訂立委託書，約定由江煌山將系爭房屋出租予全家便
    利商店股份有限公司（下稱全家公司），並委託被告為全權
    代理人，代理簽立租賃契約及相關契約。被告並依此與全家
    公司、林文基訂立租賃契約。然自委託書簽立以來，被告從
    未將收取之租金交付予江煌山，江煌山已於105年5月6日死
    亡，其繼承人為原告、江蕙如、江宿麗，原告並與江蕙如、
    江宿麗協議就前開租金債權由原告單獨取得。爰依民法第54
    1條、第542條、第544條、第179條、第184條第1項、第185
    條第1項規定，請求被告連帶給付1,464萬2,376元及遲延利
    息等語。並聲明：㈠被告應連帶給付原告1,464萬2,376元，
    其中901萬8,648元自109年11月29日起至清償日止，其中562
    萬3,728元自111年7月4日民事補充訴之聲明聲請狀繕本送達
    翌日起至清償日止，按週年利率百分之五計算之利息；㈡願
    供擔保，請准宣告假執行。
二、被告則以：
　㈠訴外人即被告父親江煌成於48年12月4日獨資設立和昌五金行
    ，擔任負責人一職，並於同年11月10日承租系爭房屋作為和
    昌五金行營業處所，江煌成於56年間獲悉系爭房屋原所有權
    人林天爵有意出售，並考量林天爵有債務問題，並於承租期
    間已陸續向江煌成借貸30萬元，雙方協議以借貸30萬元抵銷
    ，為避免剩餘價金遭債主追討，遂協議以贈與方式，辦理所
    有權移轉登記，然於登記時，因江煌山堅持其為兄長，應以
    其名義登記，江煌成不得已乃同意以借名方式登記。系爭房
    屋自56年起，即由江煌成管理、使用及收益，系爭房屋坐落
    之臺北市○○區市○段0○段000○000地號土地（下稱系爭土地）
    為國有地，均由江煌成按月向國有財產屬繳納土地租金，並
    逐年月繳納房屋稅、水電及電信費；江煌成於71年6月23日
    設立五登企業有限公司（下稱五登公司），並以其配偶王麗
    敏為負責人，登記公司所在地為系爭房屋；江煌山於簽立系
    爭協議書後，從未向江煌成索取租金，且於99年12月間更向
    江煌成借款100萬元，倘認江煌山為系爭房屋所有權人，則
    何以其未向江煌成催討租金；又江煌山於100年8月間就桃園
    蘆竹土地對江煌成提起侵占、背信等告訴，卻未對系爭房屋
    之租金乙事，一併提告，顯係知悉系爭房屋係借名登記於被
    告名下，始未提起告訴，是江煌成語江煌山間就系爭房屋存
    在借名登記關係，江煌成實為系爭房屋所有權人，被告有權
    代江煌成收取系爭房屋之租金，原告不得再為請求。
　㈡若認系爭房屋不存在借名登記關係，被告為江煌成之女，與
    江煌成同居，則江煌成經江煌山同意得居住於系爭房屋，而
    成立使用借貸關係，被告為使用輔助人，至93年間出租予全
    家公司時仍未終止，而江煌山簽署系爭協議書之真意，乃授
    權被告處理系爭房屋之出租事宜，並允許全家公司承租系爭
    房屋，已符合民法第467條第2項規定，被告依此收取租金，
    自屬有據，原告不得請求被告返還。
　㈢若認原告得請求被告返還收取之租金，然被告或江煌成自56
    年購買系爭房屋時起，即代繳土地租金1,078萬5,292元、房
    屋稅174萬2,286元，並支出修繕系爭房屋之有益費用100萬5
    ,220元，自得向原告行使抵銷抗辯等語，資為抗辯。並聲明
    ：⒈原告之訴及假執行直之聲請均駁回；⒉如受不利判決，願
    供擔保，請准宣告免為假執行。
三、兩造不爭執事項（本院卷四第87-88頁）
  ㈠江煌成與江煌山為兄弟關係；江林吉為江煌山之妻，江蕙如
    、江宿麗及原告則為江煌山之子女；而江煌山於105年5月6
    日死亡，由江林吉、江蕙如、江宿麗及原告繼承所遺財產及
    債務。
  ㈡江林吉已於108年4月16日死亡。
  ㈢原告與江蕙如、江宿麗協議，將本件委任關係、不當得利、
    侵權行為等債權請求權遺產分割予原告。
  ㈣系爭房屋所有權人原為林天爵，嗣於56年8月31日以贈與原因
    移轉登記為江煌山名義。
  ㈤江煌成曾以系爭房屋作為和昌五金行之營業所在地辦理獨資
    之商業登記。
  ㈥建冠工業有限公司於62年5月14日設立登記，登記執行業務股
    東為李瑛二，股東為李瑛二、江煌成、江煌山，登記所在地
    為新北市○○區○○路0段00號，嗣變更組織型態為建冠工業股
    份有限公司，登記所在地為新北市○○區○○路000巷00號（本
    院卷二第241、259頁）。
  ㈦江煌成於71年6月23日設立五登公司，以其配偶江王麗敏為代
    表人，並以系爭房屋登記為公司所在地。
  ㈧江煌成之女即被告江夢馨、江斐雯及江幸容以江煌山代理人
    名義自93年1月1日起至105年12月31日止，將系爭房屋1樓出
    租予全家公司，93年租金每月7萬5,000元，94年租金每月7
    萬元，95年至96年租金每月7萬8,750元，97年至98年租金每
    月8萬2,688元，99年租金每月8萬6,822元，100年至101年租
    金每月10萬元，102年至103年租金每月10萬5,000元，104年
    至105年每月租金11萬250元，金額合計1,428萬2,376元；承
    租人並將每月租金匯入前開代理人名義之帳戶內（本院卷二
    第33-49頁）。
  ㈨江幸容自103年1月1日起至104年12月31日止，以每月租金1萬
    5,000元之代價將系爭房屋1樓內約2坪空間出租予林文基。
  ㈩系爭房屋坐落之基地即系爭土地為中華民國所有，需繳納租
    金予財政部國有財產署，於78年7月起至105年11月止為被告
    （或其父江煌成）繳納，105年12月起為原告、江蕙如、江
    宿麗所繳納，又105年5月至同年10月租金差額3萬2,748元由
    原告、江蕙如、江宿麗所繳納。
  系爭房屋之房屋稅於80年至105年間為被告或其父江煌成繳納
    ，106年起為原告、江蕙如、江宿麗所繳納。
  江煌成於99年12月24日匯款100萬元至江煌山設於新莊農會營
    盤分部之帳戶。
四、法院的判斷
　㈠被告抗辯系爭房屋原為江煌成所有，借名登記於江煌山名下
    ，有無理由？
　　⒈所謂借名登記契約，乃當事人約定，一方（借名者）經他
      方（出名者）同意，而就屬於一方現在或將來之財產，以
      他方之名義，登記為所有人或其他權利人之契約，是出名
      人與借名者間應有借名登記之意思表示合致，始能成立借
      名登記契約（最高法院105年度台上字第1897號判決參照
      ）。借名登記契約，須出名者與借名者間有借名登記之意
      思表示合致，始能成立。然意思表示是否合致，所探求者
      為客觀上得認知之意思，法院應綜合締約過程顯現於外之
      事實，斟酌交易習慣，本於推理之作用，依誠信原則合理
      認定之（最高法院109年度台上字第2133號判決參照）。
　　⒉被告抗辯和昌五金行為江煌成於48年12月4日獨資設立，擔
      任負責人，並於同年11月10日承租系爭房屋作為和昌五金
      行之營業處所等語，業據其提出臺北市商業創設登記聲請
      書、臺北市商業處商業登記抄本、房屋租借合同書為證（
      見本院卷一第94-102頁），原告雖主張和昌五金行設立時
      ，江煌山僅24歲缺乏工作經驗、能力，應係當時已31歲之
      江煌山所設立云云，並提出載有「江煌山社長」之信封1
      只為憑（見本院卷二第80頁），惟查，原告所提該只信封
      上載有「昭和49年10月11日」，對應民國年份為63年，並
      非係48年間，則單以該只信封尚難認江煌山為和昌五金行
      之創設人；原告又主張訴外人李鍈一曾於另案證述和昌五
      金行為江煌山先行設立登記云云，查李鍈一於臺灣新北地
      方法院105年度重訴字第730號返還股份事件（下稱730號
      事件）107年1月29日辯論時證稱：在41年間江煌成才10幾
      歲，是江煌山先出去作，當時叫和昌五金行，為江煌山開
      設經營，江煌成國中畢業就過去做，出資的部分其不知道
      等語，有言詞辯論筆錄在卷可稽（見本院卷二第84頁），
      惟對照前開臺北市商業創設登記聲請書、商業登記抄本，
      和昌五金行為48年11月21日始經江煌成提出商業登記申請
      ，經臺北市商業處於同年12月4日核准設立，顯見41年間
      是否有和昌五金行，存屬有疑；且李鍈一於另案已明確證
      述江煌成於國中畢業就開始作和昌五金行，對於出資部分
      不知情等語，縱江煌山先於江煌成從事五金業，亦無法認
      定和昌五金行為江煌山所獨資設立，再佐以被告提出房屋
      租借合同書，亦係江煌成出面與出租人林蔡敏訂立契約，
      而非江煌山以承租人身分所訂立，則原告主張和昌五金行
      為江煌山所獨資設立云云，並非可採。
　　⒊系爭房屋雖登記於江煌山之名下，為兩造所不爭執（不爭
      執事項㈣），然系爭房屋坐落之系爭土地為國有，必須繳
      納土地租金予國有財產署（局）一節，亦為原告所不爭執
      （不爭執事項㈩）；又被告就其抗辯系爭土地租金為其繳
      納乙情，業已提出自78年7月起之財政部國有財產署（局
      ）自行收納款項統一收據、郵政劃撥儲金存款收據、明細
      表為證（見本院卷一第110-253頁），以78年7月之土地租
      金即已高達每月20,056元（見本院卷一第110頁），每年
      租金為24萬672元（計算式：20,056×12＝240,672），倘認
      系爭房屋確實為江煌山所有，理應由江煌山負擔土地租金
      ，何以原告未能提出105年11月以前由江煌山或其繼承人
      給付土地租金之任何單據，反係由江煌成提出，顯不合常
      理。原告雖主張被告僅提出78年至105年間給付土地租金
      之單據，並未提供77年以前給付之證明云云，然查，衡以
      78年距今已逾32年，就證據之保存已有相當難度，原告雖
      否認土地租金全係由江煌成所繳納，惟原告就105年11月
      以前是否由其給付土地租金一節，並未提出證據，況訴外
      人即原告之胞姊江蕙如前配偶劉文傑曾將國有財產局對於
      系爭土地租金之繳費通知函、租賃契約書轉寄予被告江幸
      容，通知被告江幸容應備妥46萬9,422元前往國有財產局
      繳款等情，有被告提出信函內容為證（見本院卷一第266-
      269頁），顯見江煌山或原告實無可能於105年11月以前自
      行繳納系爭土地租金。本院審酌被告已提出78年至105年
      間給付土地租金之單據，雖未能再提出77年以前之單據，
      惟此部分因時間久遠而有提出之困難，是依被告目前所提
      給付土地租金之證明，已足推認105年11月以前系爭房屋
      之土地租金，係由江煌成或被告所繳納。準此，被告抗辯
      系爭房屋因江煌成為實際所有權人，而由江煌成或被告繳
      納土地租金等語，核屬有據。
　　⒋再者，建冠工業有限公司於62年5月14日設立登記，登記執
      行業務股東為李瑛二，股東為李瑛二、江煌成、江煌山，
      登記所在地為新北市○○區○○路0段00號，嗣變更組織型態
      為建冠工業股份有限公司（下稱建冠公司），登記所在地
      為新北市○○區○○路000巷00號乙情，為兩造所不爭執（見
      不爭執事項㈥），原告並自陳江煌山為建冠公司之負責人
      等語（見本院卷二第237頁），倘系爭房屋為江煌山所有
      ，何以江煌山並未選擇繼續以系爭房屋為建冠公司所在地
      辦理設立登記，而係遷至三重、新莊等地，甚且，縱系爭
      房屋之1樓曾作為建冠公司之門市經營，然依730號事件判
      決認定江煌山於67、68年間退出建冠公司經營，與江煌山
      協議將系爭房屋提供予江煌山作為台灣美奇龍股份有限公
      司（下稱美奇龍公司）營業使用等情（見本院卷一第328-
      330頁），足見建冠公司之營業門市至遲已於68年即遷出
      系爭房屋，再佐以江煌成於71年6月23日設立五登公司，
      以其配偶江王麗敏為代表人，並以系爭房屋登記為公司所
      在地一節，亦為原告所不爭執（見不爭執事項㈦），則江
      煌山既無庸負擔土地租金，而係由江煌成所繳納，且系爭
      房屋2樓部分非但為江煌成及被告所居住，1樓部分曾作為
      江煌成獨資設立和昌五金行之營業所在地，嗣又陸續作為
      江煌成經營之美奇龍公司、五登公司營業所在地，堪認系
      爭房屋在出租予全家公司前，確實係由江煌成管理及使用
      。
　　⒌又江煌山曾於99年12月間向江煌成借款100萬元之事實，前
      經730號事件判決認定屬實，並判決江林吉、江蕙如、江
      宿麗及原告應於繼承江煌山之遺產範圍內連帶給付江煌成
      100萬元之本息，且經臺灣高等法院107年度重上字第512
      號判決、最高法院109年度台上字第366號裁定維持前開認
      定，有上開裁判在卷可稽（見本院卷一第316-369頁），
      準此，倘系爭房屋為江煌山所有，並自93年起由江煌山委
      託被告出租1樓予全家公司，則江煌山於經營公司欠缺資
      金之際，理應向江煌成或被告追討全家公司之租金收入，
      豈有可能捨此不為，卻向江煌成借款100萬元，顯與常理
      不合。再江煌山曾於100年間以江煌成侵占桃園市○○區○○
      段000地號土地（下稱系爭桃園土地）出售價金為由，對
      江煌成提起侵占、背信、使公務員登載不實之告訴乙情，
      有被告提出臺灣士林地方檢察署101年度偵字第7670號不
      起訴處分為憑（見本院卷一第290-293頁），然江煌成於6
      7、68年間即因經營理念與江煌山不合，而退出建成公司
      經營，已如前述，江煌山又於100年間因系爭桃園土地出
      售價金歸屬，而向江煌成提出告訴，則93年至100年間就
      全家公司之租金既由被告所收取，何以江煌山從未催討江
      煌成或被告返還租金，於兄弟相處不睦而對江煌成提告時
      ，對於江煌成或被告收取租金卻未聞問，已與常情有悖；
      況國有財產局於100年間就系爭房屋占用系爭土地之租金
      ，因系爭房屋有增建3樓及非自用住宅使用，通知須補繳9
      5年11月至100年12月租金差額、增建罰金，經劉文傑以建
      冠公司職員之身分而將上情以信函轉知予被告江幸容乙情
      ，有被告提出信函內容為證（見本院卷一第266-269頁）
      ，足見江煌山既明知系爭房屋有出租予全家公司作為非自
      用住宅使用之情形，何以江煌山始終未向江煌成或被告索
      取全家公司給付之租金，而係將國有財產局前開通知要求
      被告負擔供全家公司營業致系爭土地租金增加之差額、系
      爭房屋增建所生之罰款，足見系爭房屋顯非江煌山所有，
      而係江煌成所有，並借用江煌山之名登記，原告主張江煌
      山與江煌成間就系爭房屋未存有借名登記關係云云，顯不
      足採。
　　⒍另查，江煌山於93年間曾簽立委託書，同意被告處理系爭
      房屋出租、收租事宜，有委託書在卷可稽（見109年度士
      司調字第64號卷第24頁，下稱士司調卷），又證人古偉均
      證稱：伊任職於全家公司擔任展店、開發業務，有承辦系
      爭房屋100年起之租賃契約，伊處理全家公司之租賃契約
      ，通常會要求出租方提供身分證及稅單，並且調謄本確認
      所有人，若出租人與房屋所有權人為不同人時，會請出租
      人提供房屋所有權人授權書，卷附委託書係存放於全家公
      司等語（見本院卷四第208、209、211頁），又卷附委託
      書（士司調卷第24頁）為全家公司所預先製作乙情，有全
      家公司111年9月16日全管字第2088號函在卷可稽（見本院
      卷五第50頁），足認上開委託書僅係全家公司因系爭房屋
      出面處理出租事宜之被告，與系爭房屋當時登記之所有權
      人即江煌山非同一人，因而由全家公司提供委託書，由被
      告與江煌山簽署全家公司擬訂之委託書，以防將來江煌山
      主張系爭房屋出租未得其同意而致全家公司承租系爭房屋
      之權益受到侵害。原告雖主張系爭房屋係江煌山委任被告
      出租予全家公司云云，然原告於本件訴訟就其所稱委任關
      係，僅提出前開委託書為據，並未再提出其他成立委任契
      約之佐證，而前開委託書為全家公司片面製作，僅係確認
      系爭房屋登記名義人同意租賃事宜，自難執以作為江煌山
      與被告成立委任契約之認定；況倘認江煌山為系爭房屋出
      租予全家公司之出租人，則江煌山為何不直接出面予全家
      公司訂立租賃契約，為何未持有歷次出租予全家公司之租
      賃契約原本，甚且，原告提起本件訴訟之初，更對於系爭
      房屋租賃予全家公司之租金毫無所悉，足認系爭房屋應係
      由被告出租予全家公司，而為確認登記所有權人同意此事
      ，方由江煌山與被告簽立委託書交予全家公司，原告主張
      江煌山與被告間就出租系爭房屋乙事成立委任契約云云，
      並不可採。
　㈡綜上，原告並未舉證證明兩造間就系爭房屋租賃事宜成立委
    任契約，其依民法第541條、第542條、第544條規定請求被
    告返還收取之租金合計1,464萬2,376元，並無理由；被告抗
    辯系爭房屋為江煌成借用江煌山之名義登記，核屬有據，江
    煌成為系爭房屋之實質所有權人，並同意由被告出租予全家
    公司、林文基，則被告收取系爭房屋之租金，實未侵害原告
    或江煌山之利益，原告依民法第179條、第184條第1項後段
    、第185條第1項規定，請求被告返還收取之租金合計1,464
    萬2,376元，亦無理由。
五、綜上所述，原告依民法第541條、第542條、第544條、第179
    條、第184條第1項、第185條第1項規定，請求被告應連帶給
    付原告1,464萬2,376元，其中901萬8648元自109年11月29日
    起至清償日止，其中562萬3,728元自111年7月4日民事補充
    訴之聲明聲請狀繕本送達翌日起至清償日止，按週年利率百
    分之五計算之利息，並無理由，應予駁回。原告之訴既經駁
    回，其假執行之聲請失所附麗，應併與駁回。
六、本件事證已臻明確，兩造其餘攻擊防禦方法及所提證據，於
    判決結果不生影響，爰不一一論列，併此敘明。
七、、訴訟費用負擔依據：民事訴訟法第78條。
中　　華　　民　　國　　111 　年　　10　　月　　28　　日
                  民事第二庭  法  官  蔡子琪
以上正本係照原本作成。
如對本判決上訴，應於判決送達後20日內向本院提出上訴狀，若
委任律師提起上訴者，應一併繳納上訴審裁判費，否則本院得不
命補正逕行駁回上訴。
中　　華　　民　　國　　111 　年　　11　　月　　7　　日
                              書記官  周苡彤